【裁判字號】    97,重訴,28
【裁判日期】    970811
【裁判案由】    履行契約
【裁判全文】
臺灣臺北地方法院民事判決              97年度重訴字第28號
原      告  臺灣銀行股份有限公司
法定代理人  丙○○
訴訟代理人  乙○○
複  代理人  林凱律師
被      告  臺灣省農會
法定代理人  甲○○
訴訟代理人  郭啟榮律師
上列當事人間請求履行契約事件，本院於民國97年7月25日言詞
辯論終結，判決如下：
    主      文
被告應給付原告新臺幣捌佰貳拾伍萬零參佰參拾捌元，及自民國
九十六年十一月三十日起至清償日止，按年息百分之五計算之利
息。
訴訟費用由被告負擔。
本判決於原告以新臺幣貳佰捌拾萬元供擔保後，得假執行；但被
告如以新臺幣捌佰貳拾伍萬零參佰參拾捌元預供擔保，得免為假
執行。
    事實及理由
一兩造合意本院為因承受農會信用部契約涉訟之第一審管轄法院
  ，有原告提出之讓與承受農會信用部契約（下稱系爭契約）第
  11條可稽，依民事訴訟法第24條規定，本院就本事件有管轄權
  。又原告法定代理人雖為蔡哲雄，惟丙○○為其總經理，依公
  司法第8條第2項及原告章程第33條規定（見本院卷第80頁），
  逕由總經理丙○○代表起訴，於法並無不合，應予准許。
二原告主張：
  (一)被告於民國85年11月5日合併中壢市農會，並在其所在地大
    里市增設信用部，原中壢市農會本會名稱改為臺灣省農會中
    壢辦事處（下稱中壢辦事處），原中壢市農會存、借款往來
    客戶並歸屬於被告信用部。
  (二)伊於90年9月14日合併被告之信用部，兩造並簽訂系爭契約
    ，中央存款保險股份有限公司（下稱中央存保公司）委託會
    計師查核被告信用部之資產負債及淨值後，發現被告未將其
    於90年3月28日取自中國農民銀行、台灣土地銀行及合作金
    庫等三家行庫之88年度以前補撥合併中壢市農會虧損之補助
    款新臺幣（下同）8,250,338元（下稱系爭爭議款項）列入
    ，以致未一併轉讓，中央主管機關行政院農業委員會（下稱
    農委會）及中央存保公司復認定此爭議款項屬被告信用部之
    資產。
  (三)系爭爭議款項之動用未提經「農業金融機關純益提撥臺灣省
    各級農會輔導及推廣經費運用管理要點」（下稱管理要點）
    所定之管理委員會（下稱基金管理委員會）審議，與該費共
    同運用管理動支規定不符，且違反撥充信用部事業資金不得
    轉出至農會、漁會其他部門之規定，被告挪用系爭款項興建
    農特產中心之行為，應屬無效，自應如數返還。
  (四)為此依系爭契約起訴，並聲明：如主文第1項所示，及為以
    供擔保為條件之假執行宣告。
三被告辯稱：
  (一)原告對系爭契約讓與承受標的有所疑義，卻未踐行系爭契約
    第2條所定之由主管機關洽商認定此補助款歸屬之前置程序
    ，本件起訴之權利保護要件顯然欠缺。
  (二)基金管理委員會多次決議撥補因合併中壢市農會所生虧損，
    而所謂合併中壢市農會所產生之虧損，係指伊之所有部門，
    伊始為基金管理委員會上開決議通過之補助款或無息貸款之
    對象及經費基金專戶撥付之對象，故伊於90年3月29日將補
    助款轉付農特產直銷中心改建工程之工程款，並非挪用信用
    部之財產。又農委會於90年3月2日即對於由86、87年度行庫
    盈餘提撥補助中壢辦事處虧損經費項下支應中壢辦事處農特
    產直銷中心改建工程之預算案，同意備查，益見伊以補助款
    支付工程款之正當性。至原告所提查核報告，會計師既未依
    一般會計準則而為查核，其可信性洵有可疑，自不得為本件
    裁判依據。
  (三)聲明：原告之訴及假執行之聲請均駁回。如受不利判決
    ，願供擔保請准宣告免為假執行。
四本件不爭執之事實：
  (一)內政部為解決中壢市農會虧損問題，於85年8月間召開中央
    策劃督導小組會議（見本院卷第53至56頁），決議修訂管理
    要點第7條第1款中增列「應提撥輔導合併經營不善農會資金
    或提供利息補貼」，並優先補助臺灣省農會（見本院卷第55
    頁反面），並核定「臺灣省政府及桃園縣政府協調臺灣省農
    會合併中壢市農會作業要點」（見同卷第57、58頁），被告
    於85年11月5日概括受讓（合併）中壢市農會並簽訂讓與承
    受契約書（見同卷第59至63頁），並在大里市增設信用部，
    原中壢市農會本會名稱因而改為中壢辦事處，原中壢市農會
    六個辦事處名稱則改為中壢辦事處（大崙、內壢、新明、仁
    美、東興、新生）分處，原中壢市農會存、借款往來客戶均
    歸屬被告信用部。
  (二)基金管理委員會作成如下決議：
    1.86年5月13日決議撥補合併中壢市農會虧損（見本院卷第
      164至170頁）。
    2.87年11月3日第50次會議決議：由「行庫盈餘提撥經費基
      金」撥補因合併中壢市農會所生之虧損，並決議補助中壢
      辦事處闢建農業產銷班直銷中心3,000,000元（見本院卷
      第70、71頁），另決議補助被告輔導部門、供銷部門、推
      廣部門等（見同卷209、210頁）。
    3.88年7月15日第51次會議第1案決議因應中壢辦事處興建農
      特產直銷中心計劃，無息貸款5,000,000元予被告、第8案
      決議撥補合併中壢市農會虧損59,730,000元、第10案決議
      撥補合併中壢市農會虧損47,540,520元（見本院卷第72至
      74頁），另補助濃漁村社區鄉土文化計劃經費（見同卷第
      214至227頁）
  (三)基金管理委員會又於88年7月15日第51次會議第10案決議「
    另主管機關代表王技正應提示：農業金融機關純益提撥經費
    補助台灣省農會合併中壢市農會虧損，經查帳列經濟部門代
    收款科目，在未匯撥該處前，本次會議審議決議通過撥補經
    費經費建議保留至省農會前述款項轉正後，再行撥付。」（
    見本院卷第74、75頁）。因此，基金管理委員會歷次撥補予
    被告之款項均係撥入被告設於合作金庫中壢支庫帳戶內，再
    由該帳戶轉匯入中壢辦事處（見本卷第171及172頁、第227
    至235頁）。
  (四)中壢辦事處農特產直銷中心改建工程於89年間完工，全部經
    費16,250,338元，經被告第13屆理事會第8次會議通過中壢
    辦事處農特產直銷中心改建工程預算，此經費來源：行庫
    盈餘提撥補助費3,000,000元。臺灣省各級農會事業發展
    輔導基金貸款5,000,000元。伊自籌8,250,338元，由86、
    87年度行庫盈餘提撥補助中壢辦事處虧損經費項下支應（見
    本院卷第65、66頁），農委會於88年12月2日函覆同意備查
    （見本院卷第173、174、67頁）。嗣90年間改建工程驗收，
    且經農委會於90年3月2日函覆同意備查後（見同卷第253、2
    54頁），90年3月27日匯入中壢辦事處（見同卷第118、119
    頁），90年3月28日再由中壢市辦事處撥付8,250,338元支付
    工程款（見同卷第25頁）。
  (五)財政部依金融機構合併法第13條第1項規定，命令被告將其
    信用部及營業所必需之財產讓與予原告，兩造因而於90年9
    月14日簽訂系爭契約（見本院卷第7至12頁），受託處理不
    善金融機構之中央存保公司嗣委託勤業會計師事務所查核被
    告信用部之資產負債及淨值，該事務所於90年8月31日提出
    執行協議查核程序報告書（見同卷第17至23頁）。
  (六)農委會於93年2月2日函釋：「『農業金融機關純益提撥臺灣
    省各級農會輔導及推廣經費運用管理要點』第14條規定，農
    會對本經費移作他用或運用不當，得停止補助及貸款或追回
    補助款及貸款，並追究有關人員之責任。……雖本案經本會
    備查，但未提經運用管理委員會審議通過等程序，與該費共
    同運用管理動支規定不符，應請該會依規定辦理。」；93年
    3月15日以930112004號函函覆被告：本會同意貴會興建農特
    產中心備查，並未同意貴會挪用行庫補助信用部虧損之行庫
    盈餘作為興建經費（見本院卷第49頁、30頁）。93年4月16
    日函釋：「如貴會仍不同意返還該筆款項，將移請金融重建
    基金、中央存款保險公司及臺灣銀行三機構，依法定程序辦
    理。」（見同卷第29頁）。
  (七)農委會於96年5月9日函覆原告所屬建國分行，表示其對原告
    總行請建國分行依法向被告訴追前開補助款乙事，並無意見
    （見本院卷第33頁）；中央存保公司於96年9月14日拒絕原
    告關於賠付前開補助款之請求（見本院卷第94、95頁）
五爭執事項：
  (一)系爭契約第2條第3項所定之由農會信用部中央目的事業主管
    機關洽農會中央主管機關個別認定，是否本件起訴之前置程
    序？本件起訴之權利保護要件是否具備？
  (二)基金管理委員會決議撥補合併中壢市農會虧損之款項（含系
    爭補助款）係撥補被告信用部或被告所有部門？
  (三)如系爭補助款係撥補被告信用部，被告挪用於支付中壢辦事
    處農特產直銷中心改建工程工程款是否違反農會信用部業務
    管理辦法第18條而應屬無效？如非無效，被告得否以其所提
    中壢辦事處農特產直銷中心改建工程預算案已經農委會於88
    年12月2日「同意備查」之理由，拒絕返還系爭補助款？
六中央存保公司已洽農委會認定系爭爭議款項之歸屬，惟被告遲
  不履行，原告自得起訴請求：
  (一)按「關於讓與承受標的之認定，如有爭議，甲乙雙方同意由
    農會信用部中央目的事業主管機關洽農會中央主管機關個別
    認定之。」系爭契約第2條第3項定有明文。
  (二)原告主張其已合併被告所屬信用部，被告撥付予中壢辦事處
    農特產直銷中心改建工程之款項即系爭爭議款項乃被告所屬
    信用部資產，應一併讓與等語，被告則辯稱本件應先踐行上
    開前置程序云云。
    1.農會因辦理會員金融事業而設立信用部，其目的事業主管
      機關，在中央為財政部（90年7月17日修正公布之農會信
      用部業務管理辦法第2條規定參照）；農會之主管機關，
      在中央則為農委會（90年1月20日修正公布之農會法第3條
      規定參照）。惟為處理經營不善之金融機構，90年7月9日
      制定行政院金融重建基金設置及管理條例，除設置行政院
      金融重建基金外，並委託中央存保公司處理經營不善金融
      機構（該條例第10條規定參照）。因此，關於合併被告信
      用部事務，已由中央存保公司負責，縱未經財政部出面協
      調，仍難謂未踐行系爭契約第2條第3項之程序。
    2.中央存保公司為處理系爭爭議事項，函請農委會協助，農
      委會嗣於93年2月2日函釋系爭爭議款項未提經基金管理委
      會審議，與該費共同運用管理動支規定不符，被告應依規
      定辦理，繼於93年3月15日函覆被告其未同意被告挪用行
      庫補助信用部虧損之行庫盈餘作為興建費用，既為被告所
      未否認（見不爭執事實(六)），稽此情事，足認中央存保公
      司已洽商農委會認定系爭爭議款項之歸屬。
    3.農委會雖為系爭爭議款項之認定，惟無確定力及執行力，
      其於93年4月16日函釋，將移請金融重建基金、中央存保
      公司及原告，依法定程序辦理（見不爭執事實(六)），被告
      仍不履行，原告為求私權之實現，自得起訴請求被告如數
      給付，被告以原告未踐行前置程序，抗辯本件起訴欠缺權
      利保護要件，要無足取。
七基金管理委員會決議撥補合併中壢市農會虧損之款項（含系爭
  補助款）係撥補被告信用部：
  (一)按原告對於自己主張事實已盡證明之責後，被告對其主張，
    如抗辯其不實並提出反對之主張者，則被告對其反對之主張
    ，亦應負證明之責，此為舉證責任分擔之原則（最高法院18
    年上字第2855號判例意旨參照）。
  (二)原告主張基金管理委員會決議撥補之款項歸屬於被告信用部
    ，被告則辯稱係補助其合併中壢市農會所生虧損，係補助被
    告所有部門云云。經查：
    1.所謂因合併中壢市農會虧損所生虧損，被告雖稱因合併而
      體質變差才被補助云云（見本院卷第198頁反面），惟依
      內政部85年8月28日中央策劃督導小組會議紀錄之開會事
      由：「2.中壢市農會合併案歷經十一個月仍未解決，對
      存款戶顯然不公平，政府應有責任儘速提出解決方案，並
      應以保障存款戶權益為優先考慮。」（見本院卷第55頁）
      ，明顯可知中壢市農會信用部資金短缺，無力支付存款戶
      之提款，乃中壢市農會被被告合併之原因，除由被告合併
      後所增設信用部，繼續處理中壢市農會存放款業務，並由
      基金管理委員會多次決議撥補資金及無息貸款。徵此被告
      合併中壢市農會及接受資金挹注之情節，原告主張因被告
      「信用部」處理「中壢市農會信用部」業務之需而給予補
      助，補助款項歸屬於被告信用部等語，殊非無憑。
    2.觀諸基金管理委員會歷次補助之決議，87年11月3日第50
      次會議決議補助中壢市辦事處闢建農產特銷班直銷中心3,
      000,000元（見本院卷第70、71頁），另決議補助被告輔
      導部門、供銷部門、推廣部門等（見同卷第209、210頁）
      ，嗣於88年7月15日決議無息貸款5,000,000元予被告闢建
      中壢市農會農業特產直銷中心（見同卷第72至74頁），並
      補助濃漁村社區鄉土文化計劃（見同卷第314至227頁）（
      見不爭執事實(二)2.3.），基金管理委員會不僅補助被告因
      合併中壢市農會所生虧損，另針對被告推廣業務所需而為
      補助。互核以觀，各筆補助款均有其用途，補助合併中壢
      市農會虧損者限於信用部，自屬當然。
    3.被告合併中壢市農會後，雖增設信用部承接中壢市農會存
      放款業務，但中壢市農會原有之其餘部門俱由被告其餘部
      門承接。因此，倘若基金管理委員會決議補助被告所有部
      門，補助款理應撥入被告所屬帳戶，由被告統籌運用。然
      本件撥補因合併中壢市農會所生虧損之款項匯入被告設於
      合作金庫中壢支庫帳戶，再轉匯入中壢辦事處（見本院卷
      第171及172頁、第227至235頁，不爭執事實(三)），稽此足
      證補助款必須專款專用。被告所辯補助各部門云云，不僅
      與事實相間，又未提出證據相左，依前開舉證責任分配原
      則，其之舉證顯然未足，自難為有利於被告之認定。
  (三)依被告合併中壢市農會之源由及補助款匯撥程序，可認原告
    就其主張已盡舉證之責，惟被告未為撥補款項補助被告所有
    部門之舉證，揆諸上開判例意旨，被告所為抗辯即難遽採，
    應認基金管理委員會撥補被告因合併中壢市農會所生虧損之
    款項均係用於撥補被告信用部。
八被告將系爭爭議款項支付中壢辦事處農特產直銷中心改建工程
  工程款，已違反農會信用部業務管理辦法第18條規定，應屬無
  效，被告應如數返還予原告：
  原告主張被告任意運用系爭爭議款項，被告則辯以系爭爭議款
  項用以支應闢建中壢辦事處農特產直銷中心預算案已經農委會
  准予備查，其有動用之依據云云。惟查：
  (一)被告理事會於88年間通過中壢辦事處農特產直銷中心改建工
    程預算，其中8,250,338元由86、87年度行庫盈餘提撥補助
    中壢辦事處虧損經費項下支應（見本院卷第65、66頁），固
    經農委會同意備查（見同卷第253、254頁，不爭執事實(四)）
    ，然農委會未為核准與否之確答，事後農會委既為未同意被
    告挪用補助款之表示（見同卷第49、30頁，不爭執事實(六)）
    ，被告以補助款支付中壢辦事處農特產中心改建工程工程款
    之依據，恐有欠缺。
  (二)況依88年4月14日修正公布之農會信用部業務管理辦法第18
    條第1項規定：「農會信用部餘裕資金之運用，以左列為限
    ：一存放農業行庫。二購買政府公債及農業金融債券。三購
    買其他經中央銀行規定之流動資產。但不得購買可轉換公司
    債。」，被告信用部資金之運用有法令之限制。是縱使基金
    管理委會會已決議撥補款項予被告，又縱使農委會曾同意備
    查中壢辦事處農特產直銷中心改建工程預算案，被告挪用補
    助款之行為，仍非法之所許。
  (三)再依管理要點第7條第2項規定：「基金之運用方式如下：二
    提撥輔導合併經營不善農會與補助整理農會資金或提供利息
    補貼……」（見本院卷第68頁正反面），益明改善農會構體
    質健全金融環境與穩定金融秩序，為撥補款項之目的，自不
    容受補助農會任意運用，否則失其撥補之意義，亦損及提供
    撥補基金各家行庫股東或政府之利益。
  (四)因此，即使被告所提中壢辦事處農特產直銷中心改建工程預
    算案曾經農委會備查，但衹能於88年4月14日修正公布之農
    會信用部業務管理辦法第18條第1項規定範圍內運用補助款
    ，被告違反規定，且逾越撥補款項之運用範圍，自非合法。
    被告以經農委會備查作為拒絕返還系爭系爭爭議款項之理由
    ，仍屬無據而不可取。
九從而，原告依系爭契約請求被告返還系爭爭議款項，及自起訴
  狀繕本送達翌日即96年11月30日起至清償日止，按年息5％計
  算之利息，為有理由，應予准許。又兩造均陳明願供擔保請准
  宣告假執行，經核並無不合，爰酌定相當擔保金額准許之。
十本件事證已臻明確，兩造其餘攻擊與防禦方法均與判決結果不
  生影響，不再一一論述，附此敘明。
十一訴訟費用負擔之依據：民事訴訟法第78條。
中    華    民    國    97    年    8     月    11    日
                  民事第六庭    法  官  許純芳
以上正本係照原本作成
如對本判決上訴，須於判決送達後20日內向本院提出上訴狀
中    華    民    國    97    年    8     月    14    日
                                書記官  潘惠梅


司法院資訊處製作；財團法人民間司法改革基金會備份。
